【裁判字號】    94,簡上,699
【裁判日期】    950927
【裁判案由】    妨害名譽
【裁判全文】
臺灣板橋地方法院刑事判決             94年度簡上字第699號
上  訴  人  臺灣板橋地方法院檢察署檢察官
上  訴  人  丙○○
即  被  告
上列上訴人因妨害名譽案件，不服本院於中華民國九十四年十一
月四日以九十四年度簡字第五０五五號所為之第一審判決（聲請
簡易判決處刑案號：九十四年度偵字第一六八八０號），提起上
訴，本院管轄之第二審合議庭判決如下：
    主  文
上訴駁回。
    事  實
一、丙○○與丁○○均係位於台北縣土城市○○街二巷「皇家特
    區社區」之住戶，丙○○擔任行政委員，丁○○擔任管理委
    員會之財務委員，於民國九十四年一月三十一日上午十時許
    ，丙○○在大門旁邊警衛室附近之公告欄遇見丁○○對之提
    及更換總幹事之事情，丁○○回以你以為你是誰，為什麼要
    聽你的等語，引起丙○○不悅，雙方復因丙○○在文康室打
    麻將，對文康室之使用起爭執，邊走邊吵，至上開公告欄後
    面C 棟大樓門口，社區中庭附近，丙○○不滿丁○○指其打
    麻將不正當，而因丁○○其子女亦有使用文康室補習，竟於
    全體住戶均可以共見共聞之社區開放空間中庭接近C 棟大樓
    門口附近當眾指摘、傳述：「其為不正當的母親」、「偷打
    文康室鑰匙」、「跟女兒（誹謗丁○○女兒之部份未據告訴
    ）在文康室做偷雞摸狗的事」等語詆毀丁○○，足以貶損丁○○之名譽。
二、案經被害人丁○○訴由臺北縣政府警察局土城分局報請臺灣
    板橋地方法院檢察署檢察官偵辦後聲請以簡易判決處刑。
    理  由
一、訊據被告丙○○對上揭事實矢口否認，辯稱：我是對告訴人
    丁○○告以「你自己在利用總幹事下班的時間私自拿文康室
    的鑰匙這樣正當嗎，你女兒在文康室私下如果有什麼偷雞摸
    狗的事情發生，誰要負責」。我沒有誹謗對方，是對方先質
    疑我，我反質疑。並沒有誹謗對方的意思，我是受迫告訴人
    之出言挑釁，被動之自衛防禦及據理力爭，基此自應受到免
    責與保障，且案發場景亦非召開社區委員會，而是在社區中
    庭面對面互相質疑，無散佈於眾之意圖云云。
二、經查：
（一）證人戊○○於本院審理時證稱：當時我作總幹事，當天值
      班的管理員是乙○○記得當天就只有我、被告、告訴人他
      們兩位在場，其他的人我沒有去注意，我始終都跟他們在
      一起，並證稱當時講的事情在調解委員會都已經講過了，
      被告有說「不正當的母親」「偷打文康室鑰匙」「跟女兒
      在文康室做偷雞摸狗的事」等語，後來告訴人則反問難道
      你（指被告）在文康室打麻將就正當嗎，被告復又說「你
      （指告訴人）女兒在地下室請老師上課，其他人就不能用
      等語，當天沒有看到甲○○在場，警衛室離爭執之地點不
      遠，警衛有無過來，或有無訪客我並沒有特別注意，當天
      甲○○也沒有找我辦什麼事情，社區公共事務我負責執行
      ，文康室鑰匙是由我保管，文康室與總幹事辦公同一個地
      方，地下還有ＶＩＰ室，文康室就是與ＶＩＰ室在一起，
      社區鑰匙可由住戶保管否，這我並不知道，而且拿鑰匙也
      不要跟總幹事登記，這社區沒有登記借用的管理手續，我
      也不知道住戶有無鑰匙，管委會交給我時並沒有說鑰匙要
      有登記的情形等語歷歷在卷（詳參本院卷一四至一七頁）
      。證人戊○○於案發之初於警詢即就被告有指摘告訴人係
      「不正當的母親」、「偷打文康室鑰匙」、「跟女兒在文
      康室做偷雞摸狗的事」等語證述歷歷，於檢察官偵查時亦
      就被告確定有指摘告訴人偷打鑰匙之事證述明確，雖於檢
      察官偵查時亦證稱：不能很確定有無聽到被告說告訴人係
      不正當之母親，有沒有說偷雞摸狗等語，然因時隔半前之
      久，況證人戊○○早已離職，對此記憶已久之事回答不確
      定之情，與一般人之反應與常情無違，於本院審理時經檢
      察官、被告輪替詢問時，就檢察官所問「說明當時聽到之
      情形」之問題，回答當時講的在調解委員會調解時都已講
      過，現已不記得，經檢察官提示並告以調解之內容，並詢
      及證人被告有說「其為不正當的母親」「偷打文康室鑰匙
      」「跟女兒在文康室做偷雞摸狗的事」，則很肯定得回答
      ：對就是這些，證人雖曾於偵查有就部分證詞回答不確定
      等語，惟此乃因時間之經過記憶不及所致，亦無從以其曾
      部分記憶不一，即認其全部證言不足採信，此有七十三年
      度台上字第三九九八號、八十一年度台上五三０三號判決
      足資參照。況被告對證人戊○○於本院審理所證述之事項
      亦表示無意見，益證證人所證上情足堪採信，顯見當時爭
      執之內容確有提及「其為不正當的母親」「偷打文康室鑰
      匙」「跟女兒在文康室做偷雞摸狗的事」等語無訛。
（二）再查，證人即社區警衛乙○○於本院審理時亦證稱：當時
      我在執勤聽見他們在爭執，我走去勸和，起因是告訴人的
      女兒到地下室文康室作功課，被告曾先生非常在意，曾先
      生是社區文康組委員，曾先生和別人在文康室打麻將，告
      訴人認為女兒在文康是做功課很正當，質疑曾先生打麻將
      不是很正當而起爭執，曾先生說：「我們在地下室打麻將
      不像你們母女在亂搞男女關係」、「是不正當的母親」、
      「偷打文康室鑰匙」「跟女兒在文康室做偷雞摸狗的事」
      這些話，開始的時候戊○○不在現場，講這些話戊○○有
      無聽到我不知道，他是在總幹事的房間內隔了一棟大樓，
      要繞行才看得見，戊○○是後來聽見大聲吵架才出來的，
      戊○○出來我就回警衛室了，警衛室離被告及告訴人爭執
      地方有二、三十公尺，警衛室窗口開口朝馬路，大門朝他
      們的方向，從地下室出來的車子要由警衛開柵欄，有時候
      有事會把柵欄打開，我帶著遙控器，至於進入地下室的鐵
      捲門則是由住戶帶遙控器自己開等語綦詳（詳參本院卷第
      一三二頁至第一三七頁），被告於本院準備程序時亦自承
      ：證人乙○○有出來排解，但是他不知到後來發生什麼事
      等語明確（此被告供述後經檢察官質疑被告所舉證人乙○○不在場不足採信後，改稱其未供稱乙○○有出來排解，
      經本院當庭撥放勘驗準備程序之錄音帶，被告確實有供稱
      乙○○有出來排解等語，被告始有改稱如上所陳，詳參本
      院卷第五十二頁），顯見證人乙○○確係於被告、告訴人
      爭執時有離開警衛室洵屬無疑，且既係出來排解，對告訴
      人、被告之對話自然知之甚詳，況被告、告訴人之爭執是
      從警衛室附近之公告欄開始，一直到後來之社區中庭，而
      證人乙○○既係於證人戊○○出來後就回警衛室，則顯然
      於證人戊○○出來處理爭執時乙○○已離去，證人戊○○
      對於乙○○有無在場答稱沒注意，都是我、被告與告訴人
      在場等情顯與常情無違，亦無從僅以此戊○○之證詞即認
      證人乙○○不曾在場過，至為明確，而證人乙○○所證被
      告有說「其為不正當的母親」「偷打文康室鑰匙」「跟女
      兒在文康室做偷雞摸狗的事」與證人戊○○所證被告有說
      「不正當的母親」「偷打文康室鑰匙」「跟女兒在文康室
      做偷雞摸狗的事」之情核相符合。被告雖指稱證人乙○○
      曾多次處理停車位未盡公允，經其多次糾正，心生芥蒂，
      另丁○○、戊○○則因九十三年八月份零用金錯誤少列一
      元，經被告指正，被告認渠等藉機報復云云，惟被告所陳
      上情已據證人乙○○否認有何芥蒂，並證述均係給有繳停
      車費之人停車，我並無意見等語在卷，況證人乙○○、戊○○均係受僱保全公司，由保全公司派駐於上開社區，被
      告、告訴人同屬住戶，證人乙○○、戊○○均經具結，亦
      理解作偽證之刑責，既與被告、告訴人雙方無親屬及任何
      經濟上之實質關係，自無冒偽證之重責而故為偏頗之證詞
      之理，復證人乙○○有出來排解之情，又係被告自己供承
      亦已如上述，綜上情以觀，堪認證人乙○○所證上情屬實
      ，至為明確。
（三）復查，證人甲○○於本院審理時固證稱：我住皇家特區社
      區，九十四年一月三十一日，社區中庭發生被告與財務主
      委爭執（指告訴人），因為我當時剛好有事要找總幹事，
      到中庭就聽到很吵的聲音，那時候好像已經沒有什麼了，
      他們之間互相質疑，財委說「被告都在地下室打麻將」，
      被告說「你女兒都在地下一樓補習，有老師進來上課」，
      我聽到的就只有這些，其他的話都沒聽到，有些行動不方
      便的人就坐在那邊，好像被告的媽媽也有在場，都是七、
      八十歲的人在那邊，總幹事辦公地方離比較遠，我看到的
      時候幹事戊○○剛好在那邊。他們三人在一起，因為我那
      時候要找總幹事戊○○有東西拿給他，所以距離很近。乙○○他當天值班在守衛室，我在的時候沒有看到他在場，
      守衛室那邊有個亭子，窗子朝車道，他在裡面能否聽得到
      中庭的聲音我不清楚，爭執除了講上面的話，其他我也不
      太確定，沒有刻意去記等語（詳參本院卷第九十三頁至第
      九十八頁）。依證人甲○○所證其去現場找戊○○，惟依
      戊○○所證當天並沒有人找他，則證人甲○○是否確有於
      爭執時全程在場自有疑義，再依其所證：「財委說被告都
      在地下室打麻將，被告說你女兒都在地下一樓補習，有老
      師進來上課」等語，顯亦與證人戊○○、乙○○所證爭執
      之內容不符，復與被告所自承我是說「你自己在利用總幹
      事下班的時間私自拿文康室的鑰匙這樣正當嗎，你女兒在
      文康室私下如果有什麼偷雞摸狗的事情發生，誰要負責」
      等語有齟齬，則證人甲○○所證上情，顯與事實不符，難
      以憑信。
（四）又查，證人己○○復證稱：我住皇家特區社區，本件發生
      爭執那天九點五十五分到十點多一些的時間我要離開社區
      ，那天是農曆的十二月二十二日星期一，是我母親的生日
      ，所以我印象非常深刻，接近十點離開社區，開車在守衛
      室頓一下請警衛室幫我開門，那邊剛好有兩個人在警衛室
      詢問了一些事情，車道口門出來斜坡有個柵欄，正好在警
      衛室正門口，其他印象就不是很清楚了。我開車出來看見
      在我右側三點鐘的方向，大約有二、三個人影在Ｃ棟的樓
      下那邊，他們在講什麼我不知道，也聽不到，看著他們的
      時間一下子而已，因為那個車道口有個斜坡，很狹小所以
      車子開的很慢，瞄一下時間約三、五秒，他們不曉得為什
      麼事在爭執，動作很大，聲音很大，我主要證實乙○○當
      時沒有在現場，而是剛好在警衛室乙○○有幫我開柵欄，
      但是乙○○是否從到到尾都沒有離開警衛室，這個我不知
      道，我只知道那時候有訪客，談蠻久，公事包都放在地上
      ，如果我們有訪客，警衛不會離開警衛室等語（詳參本院
      卷第九十八頁至第一○四頁）。證人己○○再三強調事發
      當天（九十四年一月三十一日）印象深刻因為是其母親生
      日，並記得當天晚上吃太太煮的菜，惟對次年（九十五年
      一月三十一日）吃什麼東西確不記得，則證人是否對當時
      三、四秒鐘發生之事情，確實能記憶無誤本有疑義，況依
      其所自承：乙○○是否從頭到尾都沒離開過警衛室我並不
      知道，是自亦無從以證人己○○當時開車出門有由證人乙○○開柵欄，即認證人乙○○未曾在場聽聞並排解被告與
      告訴人之爭執亦明。
（五）末按刑法上毀謗罪之成立，以意圖散布於眾，而指摘或傳
      述足以毀損他人名譽之事，即足以當之，刑法第三百十條
      第一項定有明文。是刑法第三百十條第一項之毀謗罪，以
      意圖散布於眾為前提，此為意思要件，即欲將損人名譽之
      事實，傳播於不特定人，使大眾知悉之意，此不特定人包
      括特定之多數人在內。並有司法院釋字第一四五號解釋意
      旨足參。查本件被告、告訴人爭執係從警衛室附近之公告
      欄到社區中庭，而社區中庭住戶本得隨意進出，況案發現
      場亦確有其他住戶在附近，並據證人己○○、甲○○等人
      證述如上，被告對此亦無異議，顯見上開社區中庭確係該
      社區開放空間供特定多數人得自由出入之場所，被告在全
      體住戶均可以共見共聞之社區開放空間中庭接近C 棟大樓
      門口指摘、傳述告訴人：「其為不正當的母親」「偷打文
      康室鑰匙」「跟女兒在文康室做偷雞摸狗的事」等語，自
      足使多數人知悉，有散佈於眾之意圖，表露無疑，辯稱非
      召開社區委員會是在社區中庭面對面互相質疑，無散佈於
      眾之意圖云云，顯不足採。
（六）再按刑法第三百十一條雖有規定：有下列情形之一者：一
      、因自衛、自辯或保護合法之利益者。二、公務員因職務
      而報告者。三、對於可受公評之事，而為適當之評論者。
      四、對於中央或地方之會議或法院或公眾集會之記事，而
      為適當之載述者。為善意發表言論，不罰。其立法理由認
      為：保護名譽，應有相當之限制，否則箝制言論，足為社
      會之害，是以善意發表言論，而有本條所列之情形者，不
      問事實之真偽，概不處罰，故為保障人民對於與公眾攸關
      之事物之下，始容許有評論及意見表達之自由空間，以達
      健全民主政治之目的，賦予人民言論自由之限制，但如於
      公共利益無關，縱能證明其真實者，而涉及私德者，不在
      此限。並有高等法院台南高分院九十年上易字第三一四號
      判決意旨足資參照，本件被告所指摘者、傳述：「其為不
      正當的母親」「偷打文康室鑰匙」「跟女兒在文康室做偷
      雞摸狗的事」等語，任何第三人聽之均足認告訴人是不正
      當之人，足以貶抑其社會聲譽，而有侮辱之意，且亦表示
      對告訴人負面評價，而此不法之評價輕蔑告訴人，亦使其
      地位、名望受損，被告顯惡意指摘足以毀損告訴人之名譽
      ，所指摘事項被告亦無法證明與事實相符，況告訴人之鑰
      匙是向主委借用的，亦據證人戊○○證述明確（詳參九十
      四年他字第三六八六號卷第二九頁），是被告自非善意發
      表言論，辯稱：自衛防禦及據理力爭，基此自應受到免責
      與保障，亦不足採信。是被告所指摘、傳述：「其為不正
      當的母親」「偷打文康室鑰匙」「跟女兒在文康室做偷雞
      摸狗的事」等語，自該當刑法上之毀謗，復無疑義。
（七）綜上事證，被告所辯均不足採信，其犯行堪以認定。
三、核被告所為，係犯刑法第三百十條第一項之誹謗罪。查被告
    行為後，刑法部分條文業於九十四年一月七日修正，九十四
    年二月二日公布，九十五年七月一日施行，按犯罪後刑罰法
    律修正新舊法比較適用，實務上計建有下列原則： (一)、
    比較新舊法，應就罪刑有關法定加減原因等一切情形, 綜合
    其全部之結果而為比較,再 適用有利於行為人之法律處斷 (
    八十八年台上字第五八四０號)。 (二)、須行為時法與裁判
    時法均有處罰，始有刑法第二條第一項之比較適用新、舊法
    （八十八年台上字第七０一三號）。 (三)、 倘新、舊法均
    有處罰，而新法之適用範圍較諸舊法有所限制時，必其行為
    同時符合修正後之法律所規定之犯罪構成要件，始有刑法第
    二條第一項但書之適用（九十二年台上字第四二三八號）。
     (四)、 再者比較新舊法之結果，應全部適用舊法或新法，
    不得割裂適用（八十七年台非字第四００號）。最後參酌最
    高法院九十五年五月二十三日刑事庭第八次會議決議，新刑
    法第二條第一項之規定，係規範行為後法律變更所生新舊法
    律比較適用之準據法，於新刑法施行後，應適用新刑法第二
    條第一項之規定，為「從舊從輕」之比較。另於比較時應就
    罪刑有關之共犯、未遂犯、想像競合犯、牽連犯、連續犯、
    結合犯，以及累犯加重、自首減輕暨其他法定加減原因（如
    身分加減）與加減比例等一切情形，本於統一性及整體性原
    則，綜其全部罪刑之結果而為比較。又刑法第三百十條第一
    項之誹謗罪，法定刑為年以下有期徒刑、拘役或科五百元以
    下罰金，而修正後刑法施行法增訂第一條之一規定：「中華
    民國九十四年一月七日刑法修正施行後，刑法分則編所定罰
    金之貨幣單位為新臺幣。九十四年一月七日刑法修正時，刑
    法分則編未修正之條文定有罰金者，自九十四年一月七日刑
    法修正施行後，就其所定數額提高為三十倍。但七十二年六
    月二十六日至九十四年一月七日新增或修正之條文，就其所
    定數額提高為三倍」，另刑法第三十三條第五款修正為：「
    主刑之種類如下：五、罰金：新臺幣一千元以上，以百元計
    算之」，是依修正後之法律，刑法第三百十條第一項誹謗罪
    所得科處之罰金刑最高為新臺幣一萬五千元、最低為新臺幣
    一千元；然依被告行為時之刑罰法律，即罰金罰鍰提高標準
    條例第一條前段規定之提高倍數十倍及修正前刑法第三十三
    條第五款規定之罰金最低額一元計算，該罪之罰金刑最高為
    銀元五千元，最低額為銀元一元，若換算為新臺幣，最高額
    雖與新法同為新臺幣一萬五千元，然最低額僅為新臺幣三元
    。因此，比較上述修正前、後之刑罰法律，自以被告行為時
    之法律較有利於被告。再本件犯罪時之刑法第四十一條第一
    項前段規定：「犯最重本刑為五年以下有期徒刑以下之刑之
    罪，而受六個月以下有期徒刑或拘役之宣告，因身體、教育
    、職業、家庭之關係或其他正當事由，執行顯有困難者，得
    以一元以上三元以下折算一日，易科罰金。」又被告行為時
    之易科罰金折算標準，修正前罰金罰鍰提高標準條例第二條
    前段（現已刪除）規定，就其原定數額提高為一百倍折算一
    日，則本件被告行為時之易科罰金折算標準，應以銀元三百
    元折算一日，經折算為新臺幣後，應以新臺幣九百元折算為
    一日。惟被告行為後九十五年七月一日起修正公布施行之刑
    法第四十一條第一項前段則規定：「犯最重本刑為五年以下
    有期徒刑以下之刑之罪，而受六個月以下有期徒刑或拘役之
    宣告者，得以新臺幣一千元、二千元或三千元折算一日，易
    科罰金。」比較修正前後之易科罰金折算標準，以九十五年
    七月一日修正公布施行前之規定，較有利於被告，則應依刑
    法第二條第一項前段，適用修正前刑法第四十一條第一項前
    段、修正前罰金罰鍰提高標準條例第二條規定，定其易科罰
    金之折算標準，以資懲儆。
四、原審斟酌被告之素行、品行、犯罪之動機、目的、手段、所
    生危害及犯後態度等一切情狀，依刑事訴訟法第四百四十九
    條第一項前段、第三項、第四百五十四條第二項，刑法第三
    百十條第一項、第四十一條第一項前段，量處拘役三十日，
    並諭知易科罰金之折算標準以銀元三百元折算一日，其認事
    用法，原無不合，量刑亦稱妥適。被告上訴主張求予撤銷改
    判無罪為無理由，已如上述，自應駁回被告之上訴。另公訴
    人引告訴人主張要求民事賠償及公開道歉而認原審量刑過輕
    云云。惟按量刑輕重，係屬事實審法院得依職權自由裁量之
    事項，苟已斟酌刑法第五十七條各款所列情狀而未逾越法定
    刑度，不得遽指為違法（最高法院七十二年度臺上字第六六
    九六號、七十五年度臺上字第七○三三號判例參照）；且在
    同一犯罪事實與情節，如別無其他加重或減輕之原因，下級
    審量定之刑，亦無過重或失輕之不當情形，則上級審法院對
    下級審法院之職權行使，原則上應予尊重，此並有最高法院
    八十五年度臺上字第二四四六號裁判意旨可資參酌，本件被
    告所犯誹謗罪之法定最高本刑為一年以下有期徒刑、拘役或
    五百元以下之罰金，原審量刑已審慎審酌被告之素行、所生
    危害及犯後態度等一切情狀，以該罪之法定刑而言，尚稱適
    當，況告訴人於本院審理時亦表示對原審量刑並無意見，並
    已提起附帶民事損害賠償，是以公訴人上揭上訴意旨所陳，
    亦無可採，求予撤銷改判，為無理由，亦應予駁回。雖原審
    未及審酌被告行為後法律之變更，然經新舊法之比較後，仍
    以行為時之法律有利於被告而應適用行為時之舊法。則原判
    決適用行為時法諭知易科罰金之標準，自不構成撤銷之事由
    ，附為敘明之。
據上論斷，應依刑事訴訟法第四百五十五條之一第一項、第三項
、第三百六十八條，判決如主文。
本案經檢察官張慶林到庭執行職務。
中    華    民    國    95    年    9     月    27    日
                  刑事第四庭  審判長法  官  李 釱 任
                                    法  官  陳 靜 茹
                                    法  官  徐 子 涵
本件不得上訴
                                    書記官  彭 麗 紅
中    華    民    國    95    年    9     月    28    日
本件不得上
訴


司法院資訊處製作；財團法人民間司法改革基金會備份。
